【裁判字號】    90,重家上,11
【裁判日期】    920930
【裁判案由】    給付繼承財產
【裁判全文】
臺灣高等法院民事判決                              九十年度重家上字第一一號
    上  訴  人  辛○○
    即被上訴人
    上  訴  人  戊○○
    即被上訴人  （大陸）
    右二人共同  陳秀卿律師
    訴訟代理人
    複  代理人  林世芬律師
    被上訴人即  戊○○
    上  訴  人  （台灣）
                己○○
                甲○○
                丁○○
    兼  右二人  庚○○
    法定代理人
    右五人共同  江松鶴律師
    訴訟代理人
    被  上訴人  乙○○
    被  上訴人  丙○○
    右二人共同  陳秀卿律師
    訴訟代理人
    複  代理人  林世芬律師
右當事人間給付繼承財產事件，上訴人對於中華民國九十年九月十九日臺灣桃園地方
法院八十九年度家訴第四三號第一審判決分別提起上訴，經本院於九十二年九月十六
日言詞辯論終結，本院判決如左：
    主      文
原判決關於駁回辛○○、戊○○（大陸）後開第二項之訴部分，暨命辛○○、戊○○
（大陸）負擔訴訟費用之裁判均廢棄。
己○○、戊○○（台灣）、甲○○、丁○○、庚○○應再連帶給付辛○○、戊○○（
大陸）各新台幣壹拾玖萬玖仟佰玖拾元及自民國八十九年七月十六日起，均至清
償日止，按年息百分之五計算之利息。
辛○○、戊○○（大陸）其餘上訴駁回。
己○○、戊○○（台灣）、甲○○、丁○○、庚○○之上訴駁回。
第一審關於命辛○○、戊○○（大陸）負擔訴訟費用部分，及第二審訴訟費用關於辛
○○、戊○○（大陸）上訴部分，由辛○○、戊○○（大陸）負擔百分之九十，餘由
己○○、戊○○（台灣）、甲○○、丁○○、庚○○連帶負擔。第二審訴訟費用關於
己○○、戊○○（台灣）、甲○○、丁○○、庚○○上訴部分，由己○○、戊○○（
台灣）、甲○○、丁○○、庚○○連帶負擔。
本判決第二項所命給付，於辛○○、戊○○（大陸）分別以新台幣陸萬柒仟元為己○
○、戊○○（台灣）、甲○○、丁○○、庚○○供擔保後，得為假執行；但己○○、
戊○○（台灣）、甲○○、丁○○、庚○○如以新台幣壹拾玖萬玖仟佰玖拾元為
辛○○、戊○○（大陸）預供擔保，得免為假執行。
辛○○、戊○○（大陸）其餘假執行之聲請均駁回。
    事      實
甲、上訴人即被上訴人辛○○、戊○○（下稱大陸戊○○，其二人下稱辛○○等二人
    ，與乙○○、丙○○則簡稱為辛○○等四人）方面：
一、聲明：
  (一)原判決不利辛○○等二人部分廢棄。
  (二)己○○、戊○○（下稱台灣戊○○）、甲○○、丁○○、庚○○（下稱己○○等
    五人）應再連帶給付辛○○等二人各新台幣（下同）一百九十一萬七千二百十三
    元，其中七十一萬四千七百八十六元自民國九十年七月六日起；其中一百二十萬
    二千四百二十七元自八十九年七月十六日起，均至清償日止，按年息百分之五計
    算之利息。
  (三)願供擔保請准宣告假執行。
  (四)駁回己○○等五人之上訴。
二、陳述：除與原判決記載相同者外，補稱略以：
  (一)判斷甲○○、丁○○是否無賴以居住之不動產，應以其父喬正傑於八十五年三月
    一日繼承喬正棟之時點為判斷，而當時喬正傑之名下有台北縣板橋市○○○路○
    段四五號、桃園縣桃園市○○路一○七號四樓三號、中壢市公學社新村二○四之
    一號三樓、土地、存款及股票，甲○○、丁○○應無「賴以居住」之問題。況庚
    ○○、甲○○及丁○○於被繼承人喬成棟死亡時，並未居住使用台北縣板橋市○
    ○○路○段四五號房屋，遑論其佳落基地即如附表一編號一所示土地。又賴以居
    承其父喬正傑所有之台北縣板橋市○○○路○段四五號，而庚○○係彼等之監護
    人，三人
    所示土地，非屬甲○○、丁○○及庚○○賴以居住之不動產。
  (二)如附表一編號七、八所示門牌號碼桃園縣中壢市○○街六三巷九號四樓暨坐落之
    基地即桃園縣中壢市○○段一六之九地號，應有部分萬分之三七四之土地，於七
    十一年間以買賣為原因而登記於被繼承人喬成棟之配偶庚○○名下，依七十四年
    六月三日修正前民法第一千零十七條之規定，前開不動產應屬喬成棟所有，應列
    入遺產範圍，惟庚○○為脫產而將前開不動產移轉己○○所有，其間之買賣行為
    應屬無效，己○○應將前開不動產移轉登記與庚○○，庚○○自得使用之，是台
    北縣板橋市○○段一八三號土地，要非庚○○賴以居住之不動產。
  (三)儲紅寶係於一九三八年三月二十八日與喬成棟結婚，依一九五０年或一九八０年
    之大陸婚姻法，就該法施行前過渡時期之一夫多妻現象，則未明文，自不宜抹殺
    該婚姻之效力，重婚配偶亦應有繼承權。辛○○等二人為儲紅寶之子女，儲紅寶
    於八十七年十二月二十一日死亡，依中華人民共和國繼承法之規定，辛○○等二
    人亦為儲紅寶之合法繼承人，自得共同繼承儲紅寶繼承喬成棟之遺產一百四十二
    萬九千五百七十三元。
  (四)如附表一所示編號二至四土地，地目均非「道」，國稅局依法核定遺產稅，己○
    ○等亦已悉數繳納。且本件被繼承人非在台無繼承人，其遺產自無須以變價為之
    ，是本件大陸地區人民不能繼承之不動產，其折算價額應以國稅局核定之不動產
    價額為據。是喬成棟所遺留如附表所示不動產及存款，遺產總額為二千三百九十
    七萬四千九百十三元，是配偶之應繼分為一百四十九萬八千四百三十二元，直系
    血親卑親屬為二百九十九萬六千八百六十四元，己○○等五人自應再給付辛○○
    等二人如上訴聲明所示金額。
三、證據：除援用第一審所提證據外，補提：行政院大陸委員會（下稱陸委會）（八
    二）陸法字第一九二七號函、內政部（八四）內地字八四一六五五八號函、翔合
    法律事務所（八七）卿律字第五八號函、財團法人海峽交流基金會（下稱海基會
    ）九十一年一月十一八日（九一）核字第一一一六八號證明暨中華人民共和國江
    蘇省宜興市公證處（下稱宜興公證處）（二○○一）宜證民台字第三五號公證書
    、陸委會第三八次會議決議、國有財產局台財產局一字第八五○○五七九三號函
    、海基會九十一年八月二十日（九一）核字第四七二○六號證明暨中華人民共和
    國江蘇省吳江市公證處（下稱吳江公證處）（二○○二）宜證民台字第二五號公
    證書、戊○○、己○○財產歸戶資料、中壢市○○段一九之九地號暨中壢市○○
    街六三號四樓土地建物謄本、北區國稅桃縣徵字第○九一一○四九二八三號函、
    廣告函、
    取喬正傑、張祝仙遺產稅核定通知書、庚○○於喬成棟死亡時財產所得資料、函
    詢己○○等五人書立切結書如有不實處理問題、如附表一編號七、八所示不動產
    是否為喬成棟遺產等；並聲請履勘上開南雅南路房屋。
乙、被上訴人即上訴人己○○等五人方面：
一、聲明：
  (一)原判決不利己○○等五人部分廢棄。
  (二)右廢棄部分，駁回辛○○等四人第一審之訴及假執行之聲請。
  (三)駁回辛○○、大陸戊○○之上訴。
  (四)如受不利判決，願供擔保請准宣告免為假執行。
二、陳述：除與原判決記載相同者外，補稱略以：
  (一)喬成棟與儲紅寶於一九九三年三月二十八日之結婚，顯為重婚，有違中華人民共
    和國婚姻法之禁止重婚之強制規定。
  (二)依台灣地區與大陸地區人民關係條例（下稱兩岸人民關係條例）第六十七條第四
    項之立法意旨及民法第六十六條第一項之規定，益見如附表一所示土地，係甲○
    ○、丁○○及庚○○賴以居住之不動產。另如附表一編號二至四所示土地為道路
    用地，目前政府無財力未徵收之道路用地，於民間收購之行情，大多以公告現值
    一、二成為之，且系爭道路用地國稅局在核算遺產總額時，不計入遺產總額之項
    目，其權利之折算額標準，自不應以公告現值為之，是本件遺產之計價應以變賣
    之所得分配為妥，且利息應以變價日起算為宜。
  (三)如附表一所示編號七、八桃園縣中壢市○○街六三巷九號四樓建物暨桃園縣中壢
    市○○段一六之九地號，應有部分萬分之三七四之土地，其權利移轉過程完全合
    法，且該不動產係登記己○○名下即為其所有，依土地法第四十三條之規定，該
    登記有絕對之效力，故上開不動產自非本件遺產範圍。
三、證據：除援用第一審所提證據外，補提台灣省地政處台八七內地字八七一二○四
    九號函、不動產買賣契約書、切結書、原法院八十六年度拍字第五二七號民事裁
    定、執行處通知、遺產稅免稅證明書、存摺影本、分戶帳影本、土地增值稅影本
    、葬儀社計價單影本、本票影本、陸委會八五年九月六日陸法字第八五一○五一
    五號函、道路用地訂購意願書、資訊網資料等為證。
丙、被上訴人乙○○、丙○○方面：
一、聲明：駁回己○○等五人之上訴。
二、陳述：與辛○○等二人同。
丁、本院依職權調取原法院八十七年度聲繼字第一五三號卷、八十六年度拍字第五二
    七號、八十六年執字第六一八０號執行卷全卷、函調庚○○財產總歸戶資料。
    理      由
壹、程序方面：
一、按上訴後為訴之變更或追加，非經他造同意，不得為之，惟如係擴張或減縮應受
    判決事項之聲明者，則不在此限，此觀民事訴訟法第二百五十五條第一項第三款
    及同法第四百四十六條第一項規定甚明。查本件辛○○等二人原主張依民法第一
    千一百三十八條第一項、第一千一百四十六條、第一千一百四十七條、第一千一
    百六十四條、第一千一百六十八條、兩岸人民關係條例第六十六條、第六十七條
    第一項、第五項規定，請求己○○等五人應與辛○○等四人就共同繼承被繼承人
    喬成棟所有，如附表一編號一至六所示遺產為分割，及己○○等五人應連帶給付
    辛○○等二人各二百七十一萬四千七百八十六元，其中七十一萬四千七百八十六
    元自九十年七月六日起、二百萬元自八十九年七月十六日起至清償日止，按年息
    百分之五計算之利息。嗣辛○○等二人就原審判決其敗訴部分聲明不服，提起上
    訴，並減縮訴之聲明，僅請求己○○等五人應再連帶給付辛○○等二人各一百九
    十一萬七千二百十三元，其中七十一萬四千七百八十六元自民國九十年七月六日
    起；其中一百二十萬二千四百二十七元自八十九年七月十六日起，均至清償日止
    ，按年息百分之五計算之利息，核屬訴之減縮，依前開規定，無庸經己○○等五
    人同意，應予准許，合先敘明。
二、次查本件原審原告辛○○等二人就原審判決其敗訴部分，對己○○等五人提起本
    件上訴，並經合法委任陳淑卿律師為訴訟代理人，有確認書附卷（見本院卷第六
    十頁）；己○○等五人則就原審判決其敗訴部分，亦對辛○○等四人提起上訴。
    而原審原告乙○○、丙○○雖未據其提起合法上訴即撤回，然其就被上訴之部分
    ，業經合法委任陳淑卿律師為合法訴訟代理人，亦有確認書附卷可參（見本院卷
    第二七八反面），己○○等五人謂乙○○、丙○○之上訴未經合法代理云云，容
    係誤認乙○○、丙○○上訴合法，附此敘明。
三、又辛○○等四人以其為被繼承人喬成棟之繼承人為由，提起本件給付繼承財產之
    訴，於原審固聲明請求分割遺產，其訴訟標的對於共同訴訟之各人固須合一確定
    ，而辛○○等四人於原審起訴時，並未列儲紅寶為共同原告，惟查：儲紅寶於被
    繼承人喬成棟死亡時，即曾向原法院聲請繼承，並經原法院八十六年度聲繼字第
    一五三號准予備查在案，而儲紅寶於八十七年十二月二十一日死亡，有海基會八
    十八年十二月二十八日（八八）核字第四二二○四號證明暨宜興公證處（一九九
    九）宜證民台字第五八號死亡公證書、海基會九十年一月十日（九○）核字第九
    ○七號證明暨宜興公證處（二○○○）宜證民台字第五九號公證書及其所附儲紅
    寶之死亡證明書在卷可稽（見原審卷(一)第一三二至一三四頁、二一六至二一九頁
    ），是本件訴訟尚無當事人不適格之情形。又本件辛○○等二人上訴時，業已撤
    回分割遺產部分之聲明，本院亦毋庸就此為審究，併此敘明。
乙、實體方面：
一、辛○○等四人起訴主張：喬成棟於二十一年間在大陸河北省與韓靈翠結婚，育有
    一子一女即乙○○、丙○○，嗣於二十七年間於江蘇省另與儲紅寶結婚，亦育有
    一子一女即辛○○、大陸戊○○。三十八年間，喬成棟隻身來台，與庚○○結婚
    ，育有子女喬正傑、台灣戊○○、己○○。而喬成棟於八十五年三月一日死亡，
    其子喬正傑及配偶張祝仙亦於同年五月五日死亡，遺有子女即甲○○、喬偉菘。
    辛○○等四人既係喬成棟之直系血親卑親屬，依據民法第一千一百四十七條、第
    一千一百三十八條第一款之規定，自得繼承喬成棟之遺產，其等亦已依台灣地區
    與大陸地區人民關係條例（以下簡稱兩岸人民關係條例）第六十六條第一項之規
    定為繼承之表示。又喬成棟死亡後，遺有如附表一所示之遺產，其價額如附表一
    其等主張所示。而儲紅寶於八十七年十二月間因病辭世，則其所得繼承之遺產，
    應由其子女辛○○、戊○○共同繼承。爰依據民法第一千一百三十八條第一項、
    第一千一百四十七條、第一千一百四十八條、第一千一百六十四條、第一千一百
    六十八條、第一千一百四十六條第一項、第一百八十四條、第一百八十五條、兩
    岸人民關係條例第六十六條第一項、第六十七條第一項、第五項之規定，起訴請
    求己○○等五人應與辛○○等四人就如附表一編號一至六所示遺產為分割，並請
    求己○○等五人應連帶給付乙○○、丙○○各二百萬元及法定遲延利息，應連帶
    給付辛○○、戊○○各二百七十一萬四千七百八十六元及法定遲延利息等語（原
    審判決己○○等五人應連帶給付辛○○等四人各七十九萬七千五百七十三元，及
    自八十九年七月十六日起至清償日止，按年息百分之五計算之利息，駁回辛○○
    等四人其餘之請求，己○○等五人、辛○○等二人對其敗訴部分別聲明不服，提
    起上訴，乙○○、丙○○二人敗訴部分，則未據其聲明不服）。
二、己○○等五人則以：依喬成棟之兵籍表、自傳所載，與辛○○等四人提出之配偶
    姓名、子女姓名、數目均有不符，且其上並未記載儲紅寶為喬成棟之配偶，辛○
    ○等四人並非喬成棟之繼承人。另如附表編號一所示土地，為庚○○、甲○○、
    丁○○賴以居住之不動產，其上之建物門牌號碼為台北縣板橋市○○○路○段四
    五號，原為喬正傑所有，由子女即甲○○、丁○○繼承，其二人現就讀國小，庚
    ○○本身不識字，亦無謀生能力，是如附表一編號一所示土地確為庚○○、甲○
    ○、丁○○賴以居住之不動產，自不應計入喬成棟之遺產總額內。另如附表一編
    號二至四所示土地，為道路用地，其價額亦不應以公告現值計算。又喬成棟遺產
    之遺產稅核定為十四萬三千一百五十七元，應由辛○○等四人各應分擔一萬七千
    八百九十五元，至於喬成棟之喪葬費七十八萬九千四百二十九元，並應自遺產扣
    除等語，資為抗辯。是兩造爭點，核為辛○○等四人是否為喬成棟子女？如是，
    則喬成棟依兩岸人民關係條例第六十七條規定應計入分配之遺產總額為若干？如
    附表一編號一所示土地是否為庚○○、甲○○、丁○○賴以居住之不動產？各繼
    承人之應繼分為何？辛○○等四人所得主張之繼承數額究為多少？
三、就辛○○等四人是否為喬成棟之子女部分：
    查辛○○等四人主張其為喬成棟之子女，業據其提出繼承系統表、財團法人海峽
    交流基金會八十六年十月二十九日（八六）核字第五九四九三號證明暨吳江公證
    處（一九九七）吳江證民台字第二十二號親屬關係公證書、原法院八十七年四月
    一日桃院華民聲繼勇字第一五三號民事通知為證（見原審卷(一)第九至十六頁）。
    己○○等五人則辯稱上開證據，尚不足以證明辛○○等四人即為被繼承人喬成棟
    之子女等語。是本院首應審究者，即為辛○○等四人是否為喬成棟之子女，而得
    為繼承人。經查：
  (一)丙○○、乙○○部分：
    乙○○、丙○○主張其等為喬成棟之子女，業據其等提出上開經海基會驗證之公
    證書及喬成棟書寫予乙○○信函（見原審卷(一)第一四九、一五０頁）、與喬成棟
    合照照片（見原審卷(一)第一六九頁）為證，足認上開公證書內容為可採，否則喬
    成棟不至於書函上以「建國愛兒」稱之，堪認乙○○、丙○○主張其等為喬成棟
    之子女乙節為真正。己○○等五人雖辯稱乙○○稱其為喬成棟之子，及丙○○、
    乙○○之出生年月，均與喬成棟於其兵籍表上之記載不符，是丙○○、乙○○應
    非喬成棟之子女等語，固據其提出喬成棟之兵籍表、自傳、
    國防部人事參謀次長室九十年六月二十七日（九○）易日字第一三○二六號函附
    喬成棟軍籍資料在卷可稽（見原審卷(一)第九二至九五頁、卷(二)第七七至七八頁）
    。惟觀諸喬成棟之兵籍資料（見原審卷(一)第九二頁），雖就丙○○、乙○○之性
    別（兵籍表均記載為女，惟丙○○為女性、乙○○為男性）、出生年月之記載與
    其等主張不完全一致，然就其二人之姓名，出生年分之重要部分（丙○○部分均
    為二十二年，乙○○部分均為三十七年），記載則相同，參以喬成棟於三十八年
    間隻身來台，於斯時來台之軍人，於填寫資料時容有誤載或誤載或有其他因素未
    據實填寫之情形非少，尚不足以上開記載或自傳與丙○○、乙○○所陳不符，即
    逕認其等主張不實說，應認原告丙○○、乙○○為喬成棟之子女無訛。
  (二)辛○○等二人部分：
    1.辛○○等二人主張，儲紅寶，辛○○等二人為喬成棟之配偶、子女，除提出上
      開海基會驗證之公證書外，並提出海基會驗證公證書認證之結婚公證書為證，
      其上記載喬成棟與儲紅寶於（
      歸經鄉蒲墅村按照傳統風俗習慣結婚等語甚明（見原審卷(一)第二五九至二六０
      頁）；另儲紅寶，辛○○等二人於近十年間，與喬成棟及在台家人往來頻繁，
      亦有信件五封，相片八張為憑（見原審卷(一)第一四六至一四八、一五一至一五
      五頁、第一六二至一六九頁）；再儲紅寶，辛○○、大陸戊○○於八十年間來
      台旅遊，亦是由喬成棟為其申請大陸地區人民來台旅行證，有該三人之中華民
      國台灣地區旅行證附卷可稽（見原審卷(一)第一五六至一六一頁），及有內政部
      警政署入出境管理局九十年四月六日以（九○）境信昌字第○二○五八九號函
      附申請資料縮影本在卷可稽（見原審卷(一)第二九一至三三八頁）。堪信其等主
      張係喬成棟之被繼承人乙節屬實。
    2.己○○等五人雖辯稱辛○○等二人之母親儲紅寶非為喬成棟之配偶，辛○○等
      等二人亦非喬成棟之子女，其等提出之上開資料，尚不足證明所言為真云云。
      惟查，依上開內政部警政署入出境管理局前開函附大陸地區人民來台旅行證申
      請書上記載，乃喬成棟分別以儲紅寶、大陸戊○○、辛○○之夫、父身分，委
      請康年旅行社辦理，足認上開公證書內容堪信真實，蓋儲紅寶等如非喬成棟之
      親人，喬成棟尚毋庸為其等申請來台之理，益徵辛○○等二人確為喬成棟子女
      ，而儲紅寶為喬成棟之配偶。
  (三)綜上，應認辛○○等四人均係喬成棟之子女，為其繼承人，而儲紅寶為喬成棟之
    配偶無訛。
四、就應計入分配之遺產總額部分：
  (一)按遺產繼承人，除配偶外，依左列順序定之：一、直系血親卑親屬；二、父母；
    三、兄弟姊妹；四、祖父母；又按繼承人自繼承開始時，除本法另有規定外，承
    受被繼承人財產上之一切權利、義務。但權利、義務專屬於被繼承人本身者，不
    在此限，民法第一千一百三十八條、第一千一百四十八條分別定有明文。次按被
    繼承人在台灣地區之遺產，由大陸地區人民依法繼承者，其所得財產總額，每人
    不得逾新臺幣二百萬元。超過部分，歸屬台灣地區同為繼承之人；台灣地區無同
    為繼承之人者，歸屬台灣地區後順序之繼承人；台灣地區無繼承人者，歸屬國庫
    。又第一項遺產中，有以不動產為標的者，應將大陸地區繼承人之繼承權利折算
    為價額。但其為台灣地區繼承人賴以居住之不動產者，大陸地區繼承人不得繼承
    之，於定大陸地區繼承人應得部分時，其價額不計入遺產總額，亦為兩岸人民關
    係條例第六十七條第一項、第四項所明定。
  (二)查辛○○等四人於原審主張喬成棟於八十五年三月一日死亡時，遺有如附表一編
    號一至六所示之土地及存款，其經國稅局核定價額各如附表一所示，業據提出財
    政部台灣省北區國稅局（下稱北區國稅局）遺產稅核定通知書一份為憑（見原審
    卷(一)第十七至十八頁），並有土地登記謄本在卷可佐（見原審卷(一)第二一至二三
    頁、一０四至一一０頁），己○○等五人亦不爭執，堪認辛○○等四人此部分主
    張為真。又辛○○等二人於本院審理時，復主張如附表一編號七、八之不動產，
    係七十一年間以買賣為原因而登記於喬成棟之配偶庚○○名下，依七十四年六月
    三日修正前民法第一千零十七條之規定，應屬喬成棟所有，而應列入遺產範圍等
    語，則為己○○等五人所否認，並辯稱如附表一編號一所示土地為庚○○、甲○
    ○、丁○○賴以居住之不動產，而如附表一編號七、八所示不動產則已移轉為己
    ○○所有，尚非喬成棟之遺產等語。是為計算喬成棟應計入分配之遺產總額，本
    院即應審究如附表一編號一所示土地是否為庚○○、甲○○、丁○○賴以居住之
    不動產？如附表一編號七、八所示不動產是否為喬成棟遺產？
  (三)經查如附表一編號一所示土地，其上固坐落有門牌號碼台北縣板橋市○○○路○
    段四五號之四層樓建物，且該建物因繼承緣故，現為丁○○、甲○○所有，有該
    建物登記謄本在卷可佐（見原審卷(一)第二二三至二二四頁），惟庚○○並非上開
    建物之所有權人，此觀該建物登記謄本甚明。又如附表一編號二至四所示土地，
    其土地使用分區○○○道路」，此有台北縣板橋市公所八十八年十一月八日北縣
    板工都證字第０七九０二號函、九十年一月二十九日北縣板工都證字第四七八號
    函、桃園縣政府工務局八十六年九月十五日桃縣工都字第二二六五一號函、桃園
    縣都市計畫土地使用分區證明書（見原審卷(一)第一一六至一一七頁、二七七至二
    七八）可參，是喬成棟所遺產中為建地，且其上有建物者，僅有如附表一編號一
    所示土地。而庚○○、甲○○、丁○○
    其等之
    就讀於附近之板橋國小，亦有在學證明書為證（見原審卷(一)第一０二至０三頁）
    ，兩造對此復均不爭執。參以庚○○辯稱於喬成棟死亡時之八十五年三月一日，
    其名下並無其他不動產之消極事實，業據本院依職權函調其財產總歸戶資料（見
    本院卷(二)第二四二頁）查證，尚無從據以認定庚○○所言不實，復未據辛○○等
    四人舉出其他積極證據反證推翻之，堪認庚○○辯稱如附表一編號一所示土地係
    其賴以居住之不動產等語非虛。
  (四)辛○○等二人固主張於喬成棟死亡時，庚○○、甲○○、丁○○均非住於上開南
    雅南路建物，且該建物共計四層樓，部分並出租供店家使用，收入頗豐，而賴以
    第二八一頁）。但查：依辛○○等二人主張，庚○○於喬成棟死亡時係居住於中
    壢市○○街六三巷九號四樓即如附表一編號七所示房屋，無非以
    然該屋並非庚○○所有，已難遽謂係其賴以居住之不動產，亦不足僅以庚○○戶
    籍
    乙節，既為兩造所是認，則上開建物坐落之上開編號一所示土地，自屬庚○○所
    賴以居住者。又稱不動產者，謂土地及其定著物，乃民法第六十六條第一項所明
    定，而兩岸人民關係條例第六十七條第四項既係規定「賴以居住之不動產」，考
    其立法意旨，無非係為保障台灣地區繼承人之權益，自不宜將賴以居住之不動產
    解為僅限建物而不及於坐落之基地。是如賴以居住者，無論係房屋或其坐落基地
    ，依兩岸人民關係條例第六十七條第四項規定，均不應計入分配之遺產總額內。
    而上開第六十七條規定，既未限定台灣地區繼承人無資力為限，始得主張之，要
    不以庚○○有無其他營收，或己○○、台灣戊○○有無財力，而變異如附表一編
    號一所示土地為庚○○賴以居住者之性質，否則無異形同台灣地區繼承人再行出
    資購買賴以居住之不動產。辛○○等四人上開所主張，殊不足取，應認如附表一
    編號一所示土地，確為庚○○賴以居住之不動產，揆諸上開說明，此部分之價額
    ，自應從喬成棟之遺產總額中扣除。至於行政機關函示內容，尚無從拘束本院見
    解，本院仍應就個案具體審查之，是辛○○等二人據行政機關函示謂須由己○○
    等人起訴確認如附表一編號一所示土地為賴以居住之不動產，始得主張之，或謂
    僅限房屋始為賴以居住之不動產云云，亦難憑採。
  (五)另己○○、台灣戊○○雖就如附表一編號一所示土地，亦登記為繼承人，並出具
    切結書表示上開土地為台灣地區繼承人賴以居住者，有臺北縣板橋地政事務所九
    十年六月十五日九十北縣板地登字第一０五六九號函及附件（見原審卷(二)第九至
    五九頁）、切結書（見原審卷(二)第二七頁、本院卷(一)第八七頁）可參。然彼二人
    既係台灣地區繼承人，自不受兩岸人民關係條例第六十七條第四項規定限制，而
    應依民法規定，辦理繼承登記，亦不足據渠等亦登記為繼承人乙節或上開切結書
    ，而為辛○○等四人有利之認定。
  (六)至於如附表一編號七、八所示之不動產，固係於七十一年間以買賣名義登記於庚
    ○○名下，有上開不動產登記簿謄本附卷可參（見本院卷(二)第四三至四七頁），
    其經國稅局核定之價額各如附表一所示，亦有北區國稅局中壢稽微所九十二年四
    月四日北區國稅中壢一字第０九００二七０二九號函附卷可稽（見本院卷(二)第一
    二八頁）。依七十四年六月三日修正前民法第一千零十七條規定，屬其夫喬成棟
    所有，惟於喬成棟八十五年三月一日死亡前之同年一月十三日，由庚○○將上開
    不動產以買賣為原因，將之移轉登記予己○○所有，有上開謄本可稽，則其所有
    權既已移轉，已非喬成棟所有，自不應將之列入喬成棟遺產計算。辛○○等二人
    雖主張上開移轉為虛偽脫產之通謀虛偽意思表示，應屬無效，且屬侵害辛○○等
    四人之權益云云，然就此有利於其之事實未能舉證以實其說，自不足採。至於依
    修正前遺產及贈與稅法第十五條固規定上開不動產應併入遺產總額依法徵稅，惟
    此核屬行政法上之稅法上應否徵收稅賦之問題，即同如附表一編號五道路用地亦
    列入遺產總額，然不課徵遺產稅之道理相同，是稅法之規定，尚不足影響如附表
    一編號七、八所示不動產所有權業經移轉予己○○而非喬成棟所有之事實。故於
    計算喬成棟之遺產總額，如附表一編號七、八所示不動產之所有權既已移轉，辛
    ○○等二人猶謂應列入遺產總額計算，自不足採。
  (七)關於遺產價額之認定標準，則參酌兩岸人民關係條例施行細則第四十七條所規定
    ：「本條例第六十七條第四項規定之權利折算價額標準，依遺產及贈與稅法第十
    條及其施行細則第三十一條一筆第三十三條規定計算之」之意旨，應認本件喬成
    棟之各個遺產價額，應以國稅局認定之各個遺產價額為折算價額標準，各如附表
    一遺產價額欄所示，亦有前開遺產稅核定通知書可憑。己○○等五人辯稱如附表
    一編號二至四土地應以市價，即約國稅局核定遺產價額十分之一云云，即不足採
    。
  (八)綜上，喬成棟原應列入分配之遺產總額，計為如附表一編號二至六所示之遺產價
    額總和，即七百三十一萬三千一百六十九元。又喬成棟之喪葬費為七十八萬九千
    四百二十九元，業據己○○等五人提出六順葬儀社治喪費用計單、靈位申請證明
    、聯勤國軍示範公墓管理處單據為證（見原審卷(一)第三八八至三九０頁），辛○
    ○等四人就此亦不爭執，堪認己○○等五人此部分之抗辯為真。則按被繼承人死
    亡後，已喪失其作為債權債務主體之權利之能力，第三人如為被繼承人支付喪葬
    費用，該第三人雖不足認係被繼承人之債權人，然鑑於為死者支付喪葬費用，應
    得隨時自遺產中支出，此部分之喪葬費用應解釋為繼承費用，而得依民法第一千
    一百五十條規定，由遺產中支付之（參照法務部（七九）法律字第九○七一號解
    釋）。是己○○等五人辯稱，為死者支付喪葬費，應類推適用民法第一千一百五
    十條有關繼承費用之規定，由被繼承人之遺產負擔等語，即堪採信。故喬成棟之
    上開喪葬費用，應自其遺產總額中扣除（參見附表二註），計得列入分配之數額
    為六百五十二萬三千七百四十元【其計算方式為：00000000（總額）-00000000
    （賴以居住之不動產金額）-789429（喪葬費用）=0000000】。
五、各繼承人之應繼分及辛○○等四人所得主張之繼承數額部分：
  (一)辛○○等四人均為喬成棟之子女，儲紅寶亦為喬成棟配偶，對喬成棟遺產自得主
    張繼承權。又儲紅寶係於一九三八年三月二十八日與喬成棟結婚，有上開結婚公
    證書可參，則依嗣後一九五０年或一九八０年之大陸婚姻法，就該法施行前過渡
    時期之一夫多妻現象，並未明文，乃己○○等五人所不爭執，自不宜抹殺該婚姻
    之效力，應重婚配偶亦應有繼承權，蓋於一九三八年即民國二十七年斯時，一夫
    多妻既非少見，就此歷史因素所形成之重婚情形，不宜一律認後婚為無效，己○
    ○抗辯喬成棟與儲紅寶係重婚，應屬無效云云，即不足取。而辛○○等二人為儲
    紅寶之子女，儲紅寶於八十七年十二月二十一日死亡，依中華人民共和國繼承法
    之規定，辛○○等二人即為儲紅寶之繼承人，自得共同繼承儲紅寶繼承喬成棟之
    遺產。再辛○○等二人業依大陸地區相關繼承法之規定而得繼承儲紅寶乙節，亦
    據其提出海基會九十一年一月十一八日（九一）核字第一一一六八號證明暨宜興
    公證處（二○○一）宜證民台字第三五號公證書內附聲明書及繼承系統表（見本
    院卷(一)第九二至九六頁）、宜興市商會證明（見本院卷(二)第一０七頁），及中華
    人民共和國繼承法（見本院卷(二)第一０三至一０六頁）為證，亦足認辛○○等二
    人得主張繼承儲紅寶之應繼分。
  (二)是依民法第一千一百四十四條應繼分比例之計算，並參酌司法院第一九八六號解
    釋意旨、最高法院二十八年上字第六三一號判例意旨，即前妻與後妻均為夫之配
    偶，其應繼分應與後妻各為配偶與繼分之二分之一；及甲○○、丁○○係再轉繼
    承其父喬正傑之應繼分比例，其各人之應繼分應如附表二所示。
  (三)又己○○等五人復抗辯喬成棟之遺產之遺產稅為十四萬三千一百五十七元，業已
    繳清乙節，有遺產稅繳清證明書、遺產稅核定通知書（見原審卷(一)第二三三頁）
    附卷可稽，辛○○等四人對此並不爭執，堪認為真。按遺產稅之納稅義務人為繼
    承人，遺產及贈與稅法第六條第一項第二款定有明文；次按因遺產而生之捐稅及
    費用，應由繼承人按其應繼分負擔之（最高法院七十四年度台上字第一三六七號
    裁判意旨參照）。是依各人應繼分，核兩造應分擔之遺產稅，即如附表二所示。
    而上開應繳納之遺產稅業經己○○等五人繳清，已如前述，是各入應分擔之遺產
    稅即應自各人所得之遺產總額中扣除。計兩造所得分配遺產數額，亦如附表二所
    示。
  (四)按繼承權被侵害者，被害人或其法定代理人得請求回復之，為民法第一千一百四
    十六條第一項所明定。而繼承因被繼承人死亡而開始。繼承人自繼承開始時，除
    民法另有規定及專屬於被繼承人本身之權利義務外，承受被繼承人財產上之一切
    權利義務，無待繼承人為繼承之意思表示。繼承權是否被侵害，應以繼承人繼承
    原因發生後，有無被他人否認其繼承資格並排除其對繼承財產之占有、管理或處
    分為斷。凡無繼承權而於繼承開始時或繼承開始後僭稱為真正繼承人或真正繼承
    人否認其他共同繼承人之繼承權，並排除其占有、管理或處分者，均屬繼承權之
    侵害，被害人或其法定代理人得依民法第一千一百四十六條規定請求回復之，初
    不限於繼承開始時自命為繼承人而行使遺產上權利者，始為繼承權之侵害（司法
    院大法官會議釋字第四三七號解釋文參看），且繼承權核屬身分權之一種，對之
    為侵害，亦屬侵權行為之特殊態樣。查本件己○○等五人於訴訟中均否認辛○○
    等四人之繼承權，顯已侵害辛○○等四人之繼承權，其數人復共同不法侵害辛○
    ○等四人之繼承權，則辛○○等四人依民法第一千一百四十六條第一項規定，及
    民法第一百八十五條規定，請求己○○等五人連帶回復之，即按喬成棟如附表一
    編號二至六所示遺產折算後之價額，依其應繼分，連帶給付，即屬有據。
六、綜上所述，辛○○等四人依據民法繼承法律關係，及第一千一百四十六條第一項
    、第一百八十五條、兩岸人民關係條例第六十六條第一項、第六十七條第一項、
    第四項等規定，請求己○○等五人應連帶給付乙○○、丙○○各七十九萬七千五
    百七十三元，連帶給付辛○○、大陸戊○○各九十九萬六千九百六十六元，及均
    自起訴狀繕本送達之翌日即八十九年七月十六日起至清償日止，按年息百分之五
    計算之利息，為有理由，應予准許，逾此部分之請求，為無理由，應予駁回。至
    於己○○等五人辯稱利息起算點應自不動產變賣日起算云云，惟其所舉函示、裁
    定（見本院卷(一)第二０一至二一五頁），核係於台灣地區無人聲明繼承，復僅有
    不動產之情形，本件台灣地區既非無人繼承，給付大陸地區人民應繼分之數額，
    尚毋庸待不動產變價，即得為之，自不得比附援引。是原審就辛○○等二人僅判
    命己○○等五人應連帶給付各七十九萬七千五百七十三元，就其餘亦應准許之十
    九萬九千三百九十三元部分，則為辛○○等二人敗訴之判決，並駁回其假執行之
    聲請，尚有未洽，辛○○等二人上訴意旨求予廢棄改判，為有理由，爰由本院予
    以廢棄改判如主文第二項所示，並依兩造聲請為附條件之准、免假執行之宣告。
    至於辛○○等二人之請求不應准許部分，原判決為其二人敗訴之判決，並駁回其
    假執行之聲請，另判命己○○等人應連帶給付辛○○等四人，且依兩造聲請，分
    別酌定金額，宣告准及免為假執行部分，於法並無不合，是辛○○等二人及己○
    ○等五人上訴意旨求予廢棄改判，為無理由，應駁回其上訴。
七、本件事證已臻明確，兩造其餘攻擊防禦方法及所為舉證，經核與判決結果不生影
    響，爰不逐一論述，附此敘明。
據上論結，本件兩造之上訴，辛○○等二人之上訴為一部有理由，一部無理由，己○
○等五人之上訴為無理由，依民事訴訟法第四百五十條、第四百四十九條第一項、第
七十九條但書、第七十八條、第八十五條第一項、第四百六十三條、第三百九十條第
二項、第三百九十二條，判決如主文。
中      華      民      國    九十二    年      九      月    三十      日
                                民事第六庭
                                    審判長法  官  蔡    燉
                                          法  官  楊  絮  雲
                                          法  官  黃  莉  雲
正本係照原本作成。
如不服本判決，應於收受送達後二十日內向本院提出上訴書狀，其未表明上訴理由者
，應於提出上訴後二十日內向本院補提理由書狀（均須按他造當事人之人數附繕本）
上訴時應提出委任律師或具有律師資格之人之委任狀；委任有律師資格者，另應附具
律師資格證書及釋明委任人與受任人有民事訴訟法第四百六十六條之一第一項但書或
第二項（詳附註）所定關係之釋明文書影本。
中      華      民      國    九十二    年      十      月     一       日
                                          書記官  秦  仲  芳
附註：
民事訴訟法第四百六十六條之一（第一項、第二項）：
對於第二審判決上訴，上訴人應委任律師為訴訟代理人。但上訴人或其他法定代理人
具有律師資格者，不在此限。
上訴人之配偶、三親等內之血親、二親等內之姻親，或上訴人為法人、中央或地方機
關時，其所屬專任人員具有律師資格並經法院認為適當者，亦得為第三審訴訟代理人
。


司法院資訊處製作；財團法人民間司法改革基金會備份。
